【裁判字號】    92,台上,4944
【裁判日期】    920910
【裁判案由】    違反水土保持法
【裁判全文】
最高法院刑事判決                              九十二年度台上字第四九四四號
    上  訴  人  台灣高等法院檢察署檢察官
    被      告  甲○○
右上訴人因被告違反水土保持法案件，不服台灣高等法院中華民國八十九年十二月二
十六日第二審更審判決（八十九年度上更(一)字第一０四三號，起訴案號：台灣台北地
方法院檢察署八十六年度偵字第一二五０三號），提起上訴，本院判決如左：
    主  文
原判決撤銷，發回台灣高等法院。
    理  由
本件原判決以公訴意旨略稱：被告甲○○於民國八十五年九月間，未先擬具水土保持
計畫，送請主管機關核定，即擅自在政府依水土保持法公告之黃王新英等人共有坐落
台北縣深坑鄉○○段土庫尖小段（下稱尖小段）一五七｜一地號，及高清潭等人共有
坐落同小段二一七｜三地號之山坡地上設置「呂家歷代」之墳墓，致生水土流失，其
中占用一五七｜一地號面積為十九平方公尺，二一七｜三（原判決誤為二一七三）地
號面積為五十三平方公尺，因認被告涉有水土保持法第三十二條第一項及第三十三條
第三項之罪嫌云云。惟經審理後，認被告之犯罪不能證明，因而撤銷第一審之科刑判
決，改判諭知被告無罪，固非無見。
惟查：（一）按證人於審判外之陳述，除法律有規定者外，不得作為證據，刑事訴訟
法第一百五十九條訂有明文。又客觀上為法院認定事實及適用法律之基礎之證據雖已
調查，而其內容未明瞭者，即與未經調查無異，如遽行判決，仍屬應於審判期日調查
之證據而未予調查。原判決雖以證人黃寶月之證詞及葉天賜之同意證明書採為有利被
告之證據之一，惟未予傳喚葉天賜到庭作證，即逕以葉天賜於審判外之陳述即前開同
意書，資為有利被告之認定，已有採證違背證據法則之違誤。況尖小段一五七之一及
二一七之三地號面積為七八一及二一六九六平方公尺，其中黃寶月之父黃王新英及葉
天賜雖各為前開土地之共有人之一，惟彼等應有部分依序僅為一００八０分之三六０
及八六四０分之二十，有土地登記簿謄本在卷可憑（見偵查卷第十一至十二、三十五
、五十一頁），如依彼等應有部分之比率換算黃王新英及葉天賜之可得使用部分土地
之面積，前者為二十七點八九平方公尺，後者為五十點二二平方公尺；而本件經測量
結果，被告占用一五七之一及二一七之三地號土地面積依序為十九平方公尺及五十三
平方公尺，有台北縣新店地政事務所土地複丈成果圖影本在卷可憑 (見偵查卷第三頁
），果該土地登記簿謄本及複丈成果所載無訛，被告就其中二一七之三號土地所占用
之面積，顯已超過共有人葉天賜之應有部分，則葉天賜就超過其應有部分之土地面積
，是否仍有同意之權利，殊有研求之餘地？又被告所占用未超過黃王新英及葉天賜之
應有部分之土地，以黃王新英及葉天賜既僅為前開土地之共有人之一，彼等究竟有無
與其他共有人簽訂土地之分管契約，或事先徵得其他共有人之同意，否則彼等有無權
限單獨同意被告在該共有之土地上，占用特定之部分，亦不無疑問，原審未予釐清究
明，遽予判決，即有應於審判期日調查之證據未予調查之違誤。（二）原判決理由九
說明：台北縣政府八十九年十一月八日八九北府農土字第四二八五五六號函所稱「…
…本案被告於該地開挖整地、設置墳墓，破壞地表，初步認定已有致生水土流失……
」云云，並無立論依據，且與其上級機關行政院農業委員會八十五年十一月四日八五
農林字第八五一五二五六０Ａ號函之函釋意見不符等旨（原判決第八頁倒數第七至四
行）。惟卷附台北縣政府前開函件已載明係據行政院農業委員會上揭函說明二所載：
「依水土保持法立法意旨，如有同法施行細則第三十五條第一項第一款至第七款情形
之一者（按第二款為破壞地表或地下水源涵養），即可認定『致生水土流失』」意旨
認定被告於該地開挖整地、設置墳墓，破壞地表，初步認定已有致生水土流失……」
等情（見原審卷第十八頁），依該台北縣政府之函述文意，似係據行政院農業委員會
之上揭函示標準認定本件有致生水土流失之情形，並無與之齟齬不一，且按行政院農
業委員會八十五年十一月四日八五農林字第八五一五二五六０Ａ號函雖以依水土保持
法立法意旨，如有同法施行細則第三十五條第一項第一款至第七款情形之一者，即可
認定「致生水土流失」，惟水土保持法施行細則第三十五條第一項規定：「有下列情
形之一者，主管機關應依本法第二十五條至二十七條規定執行緊急處理；執行緊急處
理時，主管機關應通知水土保持義務人，並於各該主管機關公告處公告之：一、土砂
或渣物淤塞河床或水道。二、破壞地表或地下水源涵養。三、水、土壤或其他環境受
污染。四、土地發生崩塌或土石流失。五、損害田地、房舍、道路、橋樑安全。六、
有礙防洪、排水、灌溉、其他水資源保護或水利設施。七、違反特定水土保持區管制
事項，有直接影響水土保持功能或目的之虞。八、其他有妨礙公共安全事項。」，並
未規定有前開各款所定情形之一，即為已生水土流失之實害。原判決未根究行政院農
業委員會之前開函釋所憑之依據為何？是否僅係該委員會對所謂水土流失之看法？即
認台北縣政府之認定並無立論根據，且與上開行政院農業委員會函示意見不符，亦有
證據上理由矛盾之違誤。檢察官上訴意旨執以指摘，為有理由，應認原判決仍有撤銷
發回之原因。又本件兩筆土地均屬山坡地保育區（偵查卷第十一、三十五頁），苟公
訴人起訴事實屬實，則被告所為，有無違反山坡地保育利用條例第十條、第九條第七
款之規定，而有同條例第三十四條之適用，更審時宜併注意及之。
據上論結，應依刑事訴訟法第三百九十七條、第四百零一條，判決如主文。
中      華      民      國    九十二    年      九      月      十      日
                              最高法院刑事第十庭
                                  審判長法官  林  增  福
                                        法官  邵  燕  玲
                                        法官  吳  昆  仁
                                        法官  陳  世  雄
                                        法官  謝  俊  雄
      右正本證明與原本無異
                                              書  記  官
中      華      民      國    九十二    年      九      月     十八     日


司法院資訊處製作；財團法人民間司法改革基金會備份。
